臺灣橋頭地方法院民事判決
109年度重訴字第119號
原      告  涂景惠  

訴訟代理人  黃金龍律師
被      告  吳振瑞  

兼上一人
訴訟代理人  吳玉梅  

被      告  朱王川  


上  一  人
訴訟代理人  劉嘉裕律師
被      告  劉昭仁  


            林政男  


            林緯軒  


            江洽煌  


上  四  人
訴訟代理人  陳建瑜律師
            李劭瑩律師
上列當事人間分割共有物事件，本院於民國110年3月4日言詞辯
論終結，判決如下：
    主      文
兩造共有高雄市○○區○○○段○○地號土地，應依附圖及附表二所示
分割方案分割，原告涂景惠及被告吳振瑞、劉昭仁、林政男、吳
玉梅、林緯軒、江洽煌應依附表三所示補償金額補償被告朱王川
。
訴訟費用由兩造依附表一所示應有部分比例分擔。
    事實及理由
一、原告主張：
　　高雄市○○區○○○段00地號土地（下稱系爭土地）為兩造共有
    ，應有部分如附表一所示，系爭土地並無因物之使用目的不
    能分割之情形，亦未定有不分割之契約，因兩造不能達成分
    割協議，爰依民法第823條第1項、第824條第5項規定請求裁
    判分割，原告主張之分割方案為附圖方案及附表二之分割方
    式分割，並由兩造依附表三之方式找補等語，並聲明：系爭
    土地應予分割。
二、被告則以：
　㈠被告吳振瑞、吳玉梅以：
　　對原告主張之方案沒有意見，但認為應該不另為找補等語。
　㈡被告劉昭仁、林政男、林緯軒、江洽煌則以：
　　系爭土地如以原物分割，將造成袋地通行問題，且分割後總
    價值有所減損，應以整筆變價分割為適當等語。
　㈢被告朱王川以：
　　同意原告之方案及找補金額等語。
三、得心證之理由：　　　　　　
　㈠按各共有人，除法令另有規定外，得隨時請求分割共有物。
    但因物之使用目的不能分割或契約訂有不分割之期限者，不
    在此限；共有物之分割，依共有人協議之方法行之。分割之
    方法不能協議決定，或於協議決定後因消滅時效完成經共有
    人拒絕履行者，法院得因任何共有人之請求，命為下列之分
    配：一、以原物分配於各共有人。但各共有人均受原物之分
    配顯有困難者，得將原物分配於部分共有人。二、原物分配
    顯有困難時，得變賣共有物，以價金分配於各共有人；或以
    原物之一部分分配於各共有人，他部分變賣，以價金分配於
    各共有人，民法第823條第1項及第824條第1項及第2項分別
    定有明文。本件原告主張系爭土地為兩造所共有，應有部分
    如附表一所示，兩造間無法達成分割協議之事實，業據提出
    系爭土地登記謄本為憑，並為被告所不爭執，堪信屬實。系
    爭土地既屬兩造所共有，復未訂有不分割協議，原告請求分
    割，依上開規定，自屬有據，應予准許。
  ㈡次按法院定共有物之分割方法，應斟酌當事人之聲明、共有
    物之性質、經濟效用及全體共有人之利益而公平決定之。經
    查：
　⒈系爭土地為一般農業區林業用地，最小分割面積應為2,500平
    方公尺等情，業據高雄市政府地政局仁武地政事務所以110 
    年3月25日高市地仁測字第11070202200 號函說明甚詳（見
    本院卷第149頁），而原告所提如附圖及附表二所示之分割
    方案，面積均逾2,500平方公尺，應符合法令限制，合先敘
    明。又系爭土地北側與高爾夫球場相連，部分為球場範圍，
    由北往南地勢由高到低，鄰近球場側坡度較陡，有明顯高低
    落差，並設有擋土牆，其餘現況均為雜樹林，未連接道路等
    節，業據本院會同兩造現場履勘明確，有勘驗筆錄及現場照
    片在卷可參（見本院卷第47至63頁）。
  ⒉原告主張如附圖及附表二所示分割，並由兩造依附表三之方
    式找補，該方案由原告分得系爭土地北側如附圖65-Ａ部分，
    而系爭土地北側雖有較大之高低落差，有難以利用之情形，
    惟原告既陳稱相鄰土地均為其親屬所有，自得合併加以利用
    ，且有利於水土保持之施作。被告朱王川則亦依其意願分得
    如附圖66-Ｃ所示南側部分之土地，且系爭土地南側之同段78
    -1地號土地為朱王川之父親所有，亦據朱王川提出該土地之
    所有權狀為證（見審訴卷第141頁），更可合併利用。惟原
    告主張如附圖65-Ｂ部分變價並將款項歸其餘未分得土地之共
    有人取得部分，按民法第824條第2項第2款後段規定：「或
    以原物之一部分分配於各共有人，他部分變賣，以價金分配
    於各共有人」，所指之「各共有人」，均係指全體共有人。
    準此，法院就同一共有物對於全體共有人，應採相同之分割
    方法，倘採原物分配與變賣價金分配分割方法併用時，必須
    全體共有人均分配部分原物及變賣部分原物後賣得之價金，
    始符法律規定（最高法院最高法院 110 年度台上字第 2824
     號民事判決意旨參照），原告主張僅由未分得土地之共有
    人分配變賣所得價金，即與民法第824條第2項第2 款後段規
    定之分割方法有違，應認以將該部分土地分配予其餘共有人
    為適當，如該等共有人並無保有土地意願，再由該等共有人
    自行出售分配款項，方屬適法。
　⒊被告劉昭仁、林政男、林緯軒、江洽煌雖主張系爭土地應以
    整筆變價分割為宜，然按裁判分割共有物，係以原物分配於
    全體共有人為原則；共有人均受原物分配顯有困難時，始以
    原物分配於部分共有人，並以金錢補償未受分配之共有人；
    而原物分配顯有困難時，方以變賣共有物並以價金分配於各
    共有人之變價分割。是必於原物分配有困難者，始予變賣，
    以價金分配於各共有人。故本件以原物分割既無困難，即難
    認有以變價分割之必要。且本院審酌系爭土地之面積為11,0
    06.18平方公尺，經本院囑託高雄市不動產估價師公會鑑定
    後，整筆土地之價值高達29,716,686元（詳後述），足徵系
    爭土地因面積過於廣大，且由北至南有相當之高低落差，難
    以整體利用，且整體價值亦屬非低，如欲以變價之方式分割
    ，恐將導致投標意願偏低，反不利於全體共有人之權益，是
    系爭土地如以原物方式分割後，與整體價值雖有約880,492
    元之落差（亦詳後述），然此為土地原物分割為較小面積之
    必然現象，如僅以此因素考量是否變價分割，將導致土地均
    無法原物分割，而不利於土地之利用，是本院審酌系爭土地
    之地勢落差、利用情形、整體面積及價值等節，自仍應以原
    物分割為適當。至被告劉昭仁、林政男、林緯軒、江洽煌又
    辯稱依原告主張之分割方案分割後，將導致袋地通行問題云
    云，然查系爭土地現況即無道路可供通行，業據本院現場履
    勘明確，可知系爭土地本為袋地，自無因分割產生袋地通行
    問題，被告此部分辯解，應有誤會。
  ㈢又按法院裁判分割共有物，除應斟酌各共有人之利害關係，
    及共有物之性質外，尚應斟酌共有物之價格，倘共有人中有
    不能按其應有部分受分配，或所受分配之不動產，其價格不
    相當時，法院非不得命以金錢補償之（最高法院57年度台上
    字第2117號判決意旨參照）。又共有物之原物分割，依民法
    第825 條規定觀之，係各共有人就存在於共有物全部之應有
    部分互相移轉，使各共有人取得各自分得部分之單獨所有權
    ，故原物分割而應以金錢為補償者，倘分得價值較高及分得
    價值較低之共有人均為多數時，該每一分得價值較高之共有
    人即應就其補償金額對於分得價值較低之共有人全體為補償
    ，並依各該短少部分之比例，定其給付金額，方符共有物原
    物分割為共有物應有部分互相移轉之本旨（最高法院85年度
    台上字第2676號判決意旨參照）。
　㈣系爭土地如以附圖及附表二所示之方案分割後，如因各分得
    土地所在位置略有差異，應將導致各共有人分得土地之價值
    有所出入，自應由分得土地價值較高之共有人補償其餘共有
    人。經本院囑託高雄市不動產估價師公會鑑定，經該公會指
    派不動產估價師針對系爭土地進行產權、一般因素、區域因
    素、個別因素、不動產市場現況及最有效使用情況下，採用
    比較法及直接資本化法等二種估價方式進行評估，並依其評
    估結果與個別條件差異性比較，認應以比較法較為可採，且
    分別推定系爭土地如附圖及附表二所示分割方案各分得部分
    之價格，並據以計算應找補金額，而得出各被告應補償其他
    共有人之金額如附表三所示，有該公會指派之元孟不動產估
    價師事務所製作之估價報告書可佐，本院審酌該等估價報告
    之計算均有所依據，亦無明顯失當之處，自堪採為本件補償
    計算之基礎。至被告吳振瑞、吳玉梅雖辯稱應無找補之必要
    ，惟系爭土地各分得位置既有相當之價值落差，自應相互找
    補之必要，被告吳振瑞、吳玉梅此部分辯解，應不足採。
四、綜上所述，本件系爭土地並無依物之使用目的不得分割情形
    ，復無不得分割之約定，原告請求分割，自有理由。經本院
    審酌系爭土地使用現況、地勢落差及整體價值，並比較原告
    主張如附圖及附表二之分割方案與整筆變價之分割方案，認
    應以如附圖及附表二所示方案分割，並依如附表三所示金額
    找補，為較妥適之方案，爰判決如主文第1 項所示。
五、末以分割共有物之訴，本質上並無訟爭性，兩造本可互換地
    位。本件原告起訴雖於法有據，但被告之應訴實因訴訟性質
    所不得不然，本院認為訴訟費用由敗訴之被告全部負擔，顯
    失公平，而應由兩造依如附表一所示應有部分之比例分擔，
    較為公允，爰諭知如主文第2項所示。　
六、訴訟費用負擔之依據：民事訴訟法第80條之1。
中　　華　　民　　國　　111 　年　　3 　　月　　25　　日
                  民事第二庭  法  官  蕭承信
以上正本係照原本作成。
如對本判決上訴，須於判決送達後20日內向本院提出上訴狀。如
委任律師提起上訴者，應一併繳納上訴審裁判費。
中　　華　　民　　國　　111 　年　　3 　　月　　25　　日
                              書記官  林慧雯 
附表一：
高雄市○○區○○○段00地號土地（面積12,955.19平方公尺）   編號    共有人姓名 應有部分比例   1 吳振瑞 7/48   2 朱王川 3/12   3 劉昭仁 2/48   4 林政男 2/48   5 吳玉梅 5/48   6 林緯軒 1/24   7 涂景惠 1/3   8 江洽煌 2/48 
附表二：
高雄市○○區○○○段00地號土地分割方式    編號 分得共有人姓名 應有部分比例 面積 66-Ａ 涂景惠 全部 3668.73平方公尺 66-Ｂ 吳振瑞 7/20 4585.90平方公尺  吳玉梅 5/20   劉昭仁 2/20   林政男 2/20   林緯軒 2/20   江洽煌 2/20  66-Ｃ 朱王川 全部 2751.55平方公尺 
附表三：
 朱王川受補償金額 吳振瑞交付金額 48,131元 劉昭仁交付金額 13,756元 林政男交付金額 13,756元 吳玉梅交付金額 34,402元 林緯軒交付金額 13,756元 涂景惠交付金額 8元 江洽煌交付金額 13,756元 合計 137,565元